【裁判字號】    89,重上,100
【裁判日期】    891226
【裁判案由】    損害賠償
【裁判全文】
臺灣高等法院民事判決  八十九年度重上字第一○○號
      上    訴人
      即被上訴人        乙○○.
      訴訟代理人        張睿文律師
      複  代理人        李中卿律師
                        沈慶德律師
      被  上訴人
      即  上訴人        甲○○      住台北市○○街十三號六樓之一
      訴訟代理人        李振生律師
右當事人間請求損害賠償事件，兩造對於中華民國八十八年十二月三十一日台灣台北
地方法院八十七年度重訴字第二四四號第一審判決各自提起上訴，本院判決如左：
    主      文
原判決關於駁回甲○○後開第二項之訴部分與該部分假執行之聲請，均廢棄。
乙○○應給付甲○○就新台幣貳佰零壹萬柒仟柒佰肆拾陸元自民國八十五年五月二十
日起至八十七年四月八日止，按年息百分之五計付之利息。
乙○○之上訴及甲○○其餘上訴均駁回。
本判決第二項於甲○○以新台幣柒萬元供擔保後，得假執行。
甲○○其餘假執行之聲請駁回。
第二審訴訟費用，乙○○上訴部分，由乙○○負擔；甲○○上訴部分，由乙○○負擔
十五分之一，餘由甲○○負擔。
    事      實
甲、上訴人即被上訴人乙○○（下稱乙○○）方面：
一、聲明：求為判決：原判決不利於上訴人部分廢棄，該廢棄部分，駁回被上訴人在
    第一審之起訴。
二、陳述：除與原判決記載相同者，茲引用之外，補陳略以：
    (一)訴外人江李粉絨與乙○○於民國（下同）七十七年十二月七日簽訂「代工（承
      攬）合約書」，由其提供土地以建屋，依系爭合約書補充條款第三條規定，訴
      外人江李粉絨就其選就分配之房屋得自行指定起造人，各該起造人應就其對乙
      ○○所負之債務負連帶保證責任，嗣對系爭債務以原法院八十三年重訴字第二
      ○九號和解在案，縱最高法院八十五年台抗字第四五四號裁定認該和解筆錄有
      無效之處，亦僅就甲○○部分無效，並非全部無效，甲○○既為起造人，自應
      就未履行之新台幣（下同）三百三十三萬三千三百三十四元負連帶履行責任。
    (二)縱認甲○○應負返還不當得利之責任，惟因乙○○對甲○○有前述之債權存在
      ，乙○○自得依法主張抵銷。
    (三)雖已自拍賣分配款受領三百四十一萬一千二百三十三元，惟該款項除前述之債
      權，尚包含執行費用，是原審諭令返還超出三百三十三萬三千三百三十四元部
      分顯失當。
乙、被上訴人即上訴人甲○○（下稱甲○○）方面：
一、聲明：求為判決：(一)原判決不利於上訴人部分廢棄。(二)前項廢棄部分被上訴人應
    再給付上訴人三百零六萬及自八十五年三月二十一日起至清償日止，按年息百分
    之五計付之利息。(三)被上訴人應給付上訴人就二百零一萬七千七百四十六元自八
    十五年五月二十日起至上訴人領回該款日止，按年息百分之五計付之利息。(四)請
    准供擔保宣告假執行。
二、陳述：除與原判決記載相同者，茲引用之外，補陳略以：
    (一)乙○○據以強制執行之和解筆錄經宣告無效，強制執行即失依據，而於強制執
      行程序終結後，甲○○得訴請返還不當得利或損害賠償，此即請求權之競合，
      詎原審僅准以不當得利法則命被上訴人返還不當得利，而置甲○○依侵權行為
      法則請求損害賠償於不顧，自有未合。
    (二)對於乙○○於原法院提起之八十三年重訴字第二○九號給付工程款案請求之依
      據及其計算方法均已否認，對其主張之連帶責任亦有異議，法院並未就此加以
      調查判決，而原法院八十五年續更字第一號判決亦未就上述爭執為實體上審認
      ，其據無效之和解筆錄主張給付工程款固屬無據，而主張該工程款已因強制執
      行清償完畢更無理由，迄今並未取得法院命給付之判決，亦無從主張抵銷。
丙、本院依聲請調閱台灣台北地方法院八十三年度重訴字二○九號、八十三年度二八
    三○號、八十五年度續更字第一號、八十三年度民執壬字第一一○四五號執行案
    全卷。
    理      由
一、甲○○主張乙○○於八十三年間以伊及訴外人江進隆、江良興及江李粉絨等積欠
    其工程款，訴請給付，經原法院以八十三年重訴字第二○九號受理在案，因乙○
    ○於該事件誤寫伊之住址，致伊未收受法院之開庭通知，伊並不知有該事件；嗣
    乙○○於訴訟進行中與江進隆等委託之訴訟代理人張世柱律師成立訴訟上和解，
    伊於乙○○執和解書訴請伊給付違約金乙案中，始發現上情，伊乃以和解無效為
    由，向原法院聲請繼續審判，終經法院裁定准許；詎乙○○竟持該無效之和解筆
    錄對伊所有之台北市○○街三一四號五樓房屋查封拍賣，拍賣款項經分配結果，
    乙○○取得三百四十一萬一千二百三十三元，其所取得該款係不當得利，應返還
    伊；又乙○○以無效之和解筆錄為執行名義，對伊之財產施以查封、拍賣，致伊
    所有之財產經拍定而喪失，乙○○係故意不法侵害伊之權利，應負損害賠償責任
    ，伊所有房屋鑑定價值八百五十萬元，扣除繳房屋稅一萬一千零二十一元及分配
    剩餘二百零一萬七千七百四十六元，其餘六百四十七萬一千二百三十三元即為甲
    ○○所受之損害，乙○○並應依法給付自拍賣時起算之利息。其次，上開拍賣之
    分配剩餘款二百零一萬七千七百四十六元本應發還伊，但經乙○○於八十五年五
    月十九日聲請假扣押，致伊無法領回，茲該假扣押裁定之本案已判決乙○○敗訴
    確定，乙○○因假扣押致甲○○無法領回分配剩餘款，乙○○實有故意不法侵害
    甲○○之權益，亦應賠償甲○○利息之損害，爰依不當得利及侵權行為之法律關
    係，訴請乙○○給付伊六百四十七萬一千二百三十三元及自八十五年三月二十一
    日起至清償日止，按年息百分之五計算之利息；給付伊就二百零一萬七千七百四
    十六元，自八十五年五月二十日起至上訴人領回該款日止，按年息百分之五計算
    之利息（原審判准甲○○在三百四十一萬一千二百三十三元及自八十五年九月六
    日起至清償日止之法定利息範圍之請求，駁回其餘請求，兩造各就敗訴部分，提
    出上訴）。
    乙○○則以伊固以原法院八十三年重訴字第二○九號和解筆錄為執行名義，向原
    法院民事執行處聲請強制執行，並經原法院民事執行處對甲○○名下前開財產為
    查封拍賣，但截至八十五年三月二十日拍定為止，前開和解筆錄尚屬合法存續，
    而未宣告無效。縱認該和解筆錄無效，然乙○○因強執行受領分配款，亦屬有法
    律上之原因。又乙○○雖於八十五年五月十九日就系爭房屋分配餘款聲請原法院
    民事執行處查封，但所憑著為本院八十五年五月十日八十五年全字八號假扣押裁
    定，並未涉及任何故意不法侵權行為。縱法院認該和解筆錄有無效之情，亦僅就
    甲○○部分無效，並非全部無效。又訴外人江李粉絨與伊簽訂「代工（承攬）合
    約書」，由其提供土地以建屋，依該合約書補充條款第三條規定，訴外人江李粉
    絨就其選就分配之房屋得自行指定起造人，各該起造人應就其對乙○○所負之債
    務負連帶保證責任，甲○○既為起造人，自應就未履行之三百三十三萬三千三百
    三十四元負連帶履行責任。是縱認伊應負返還不當得利之責任，惟因伊對甲○○
    有前述之債權存在，乙○○自得依法主張抵銷。再伊雖自拍賣分配款受領三百四
    十一萬一千二百三十三元，惟該款項除前述之債權，尚包含執行費用，是原審諭
    令返還超出三百三十三萬三千三百三十四元部分顯失當等語，資為抗辯。
二、查乙○○前據其與訴外人江李粉絨簽訂之代工（承攬）合約書，訴請江李粉絨、
    江良興、江進隆及甲○○給付工程款，經原法院以八十三年重訴字第二○九號受
    理在案，乙○○與江進隆等委託之訴訟代理人張世柱律師成立訴訟上和解，「和
    解內容」為江進隆等三人及甲○○同意連帶給付乙○○一千萬元（見原審卷第十
    至十一頁），嗣甲○○以其未委任張世柱律師為訴訟代理人，張律師無權限代理
    其為訴訟上之和解行為，而向原法院請求繼續審判，原法院八十四年十二月十九
    日以八十四年度續字第二號駁回繼續審判之請求，惟本院於八十五年五月二十七
    日以八十五年度抗字第八九號裁定將原裁定廢棄發回，乙○○提出再抗告，最高
    法院於八十五年八月二十二日駁回抗告；然乙○○早於八十三年十一月一日即執
    前開和解筆錄向原法院民事執行處聲請對甲○○為強制執行，原法院於八十五年
    三月二十日就其所有之台北市○○街三一四號五樓房屋行第三次公開拍賣，以五
    百四十四萬元拍定，此拍賣款項於八十五年五月十七日經分配結果，乙○○取得
    三百四十一萬一千二百三十三元，剩餘二百零一萬七千七百四十六元，乙○○以
    其另案訴請甲○○給付違約金事件之訴訟中，主張其對甲○○有違約金債權，而
    聲請本院為假扣押裁定（八十五年度全字第八號裁定），於八十五年五月十九日
    假扣押上開剩餘款，惟前開給付違約金事件，嗣經最高法院八十六年度台上字第
    三六五○號判決駁回乙○○之請求確定，前開假扣押裁定經甲○○之聲請，本院
    於八十七年三月三十一日以八十七年度聲字第二六號裁定予以撤銷等情，為兩造
    所不爭執，並有原法院八十三年重訴字第二○九號和解筆錄影本、原法院八十四
    年度續字第二號裁定影本、本院八十五年度抗字第八九號裁定影本、最高法院八
    十五年度台抗字第四五四號裁定影本、原法院八十三年民執壬字第一一○四五號
    拍賣公告、分配表影本、本院八十五年度全字第八號裁定影本、八十七年聲字第
    二六號裁定影本在卷可稽，自堪信為真實。
三、本件甲○○主張乙○○據以強制執行之和解筆錄，經最高法院認定有無效之原因
    ，乙○○仍執和解筆錄聲請強制執行，且受領分配款，係故意不法侵害其權利，
    應負損害賠償責任，且係無法律上之原因而受利益，致其受有損害，其亦得依不
    當得利法則請求乙○○返還不當得利。乙○○則辯稱其執上開和解筆錄執行時，
    截至前開財產拍定為止，前開和解筆錄尚屬合法存續，而未宣告無效，並無任何
    不法；縱認該和解筆錄嗣為最高法院認定無效確定，然甲○○確有於代工（承攬
    ）合約書「補充條款」上簽名蓋章，應與江李粉絨對乙○○負連帶履行責任，其
    因強制執行受領分配款，亦屬有法律上之原因云云。茲就兩造之攻擊防禦，審究
    如后：
  (一)查乙○○於八十三年十一月一日即以原法院八十三年度重訴字第二○九號和解筆
    聲請強制執行，而甲○○於八十三年十一月十六日始請求繼續審判，八十四年十
    二月十九日原法院八十四年度續字第二號裁定駁回其繼續審判之請求，原法院民
    事執行處於八十五年三月二十日對甲○○所有台北市○○街三一四號五樓房屋行
    第三次公開拍賣，以五百四十四萬元拍定，而前開和解筆錄，經甲○○提起抗告
    後，於八十五年五月二十七日經本院廢棄原裁定發回原法院，再經乙○○再抗告
    後，於八十五年八月二十二日經最高法院裁定駁回而確定，為兩造所不爭之事實
    ，是於八十三年十一月一日乙○○聲請強制執行，乃至對甲○○所有台北市○○
    街三一四號五樓房屋於八十五年三月二十日拍定為止，前開和解筆錄尚屬合法存
    續，未經法院宣告無效，雖上開原審駁回甲○○繼續審判之裁判，於八十五年八
    月二十二日經最高法院廢棄確定，然乙○○早於八十五年五月十七日即經合法之
    拍賣程序分得拍賣案款，是以雖該和解筆錄對於甲○○之部分，經法院認定無效
    ，但乙○○在上開和解筆錄經法院認定無效前，對甲○○為強制執行之行為，究
    難認有何故意或過失之行為，甲○○主張和解筆錄事後經宣告無效確定，乙○○
    即屬侵權行為，或乙○○有應注意、能注意而不注意或預見其能發生而確信其不
    發生之過失行為云云，要無可取。
  (二)按無法律上之原因而受利益，致他人受損害者，應返還其利益。雖有法律上之原
    因，而其後已不存在者，亦同，民法第一百七十九條定有明文。本件乙○○聲請
    強制執行，受領拍賣分配款三百四十一萬一千二百三十三元之依據，即為原法院
    八十三年度重訴字第二○九號和解筆錄。但查該和解筆錄嗣經最高法院八十五年
    度台抗字第四五四號裁定，認為確有無效之原因，已如前述，是乙○○原有之受
    領拍賣分配款之法律上原因，嗣後已不存在，甲○○主張乙○○構成不當得利，
    即無不合。雖乙○○辯稱縱認該和解筆錄嗣經認定無效確定，然甲○○確有於代
    工（承攬）合約書「補充條款」上簽名蓋章，應與江李粉絨對乙○○負連帶履行
    責任，乙○○受領分配款，亦屬有法律上之原因云云，並提出代工（承攬）合約
    書影本一份，且舉出證人江良興、謝威、江黃月惠為證。然乙○○係依和解筆錄
    之強制執行程序而受領系爭分配款，該和解筆錄中關於甲○○之部分既歸無效，
    其即無依和解筆錄受償之權利，至於甲○○有無於乙○○所指之合約上簽名，乃
    其得否本於該合約另案向乙○○請求之問題，乙○○執此抗辯其有受領系爭拍賣
    案款之權利，亦無足取。惟依不當得利法則請求返還不當得利，以無法律上原因
    而受利益，致他人受有損害為其要件，故得請求返還之範圍，應以對方所受之利
    益為度，非以請求人所受損害若干為準，是甲○○主張其所有房屋鑑定價值八百
    五十萬元，扣除繳房屋稅一萬一千零二十一元及分配剩餘二百零一萬七千七百四
    十六元，其餘六百四十七萬一千二百三十三元即其所受之損害，乙○○應予賠償
    等語，並不足採，但乙○○係於八十五年九月六日收受最高法院八十五年度台抗
    字第四五四號裁定，此為乙○○所自承，故乙○○於該時知悉受領分配款三百四
    十一萬一千二百三十三元已無法律上之原因，應於該時起，附加利息返還之，從
    而原審認甲○○請求乙○○給付三百四十一萬一千二百三十三元及自八十五年九
    月六日起至清償日止，按週年利率百分之五計算之利息，為有理由，應予准許，
    逾此部分之請求，則為無理由，予以駁回，經核尚無不合。乙○○雖另抗辯其雖
    自拍賣分配款受領三百四十一萬一千二百三十三元，惟該款項除前述之債權，尚
    包含執行費用，是原審諭令返還超出三百三十三萬三千三百三十四元部分顯失當
    云云，但其原雖有權為上開強制執行行為，但嗣經證明其無權為之，則其因強制
    執行程序而獲償之執行費用（自甲○○財產之拍賣案款扣除），亦屬其不當得利
    之範圍，其抗辯此執行費用無庸返還，自無可取。至乙○○雖又以訴外人江李粉
    絨與乙○○於七十七年十二月七日簽訂「代工（承攬）合約書」，依合約書補充
    條款第三條規定，訴外人江李粉絨就其選就分配之房屋得自行指定起造人，各該
    起造人應就其對乙○○所負之債務負連帶保證責任，縱認系爭和解筆錄有無效之
    處，亦僅就甲○○部分無效，並非全部無效，甲○○既為起造人，自應就未履行
    之三百三十三萬三千三百三十四元負連帶履行責任，因其對甲○○有前述之債權
    存在，乙○○自得依法主張抵銷云云。然依江李粉絨依合約書究應負何等責任，
    並無經法院為實體之認定，乙○○自無從逕以其與江李粉絨等人之和解契約，即
    謂甲○○亦應負連帶責任，進而主張抵銷；況甲○○是否應給付乙○○工程款係
    屬另一法律關係，與本案毫無關聯，如乙○○認其可請求甲○○給付工程款，亦
    應另據契約起訴，於未得法院確定判決前，甲○○並無義務給付工程款，乙○○
    自亦無從主張抵銷，是乙○○為抵銷之抗辯，即非可採。
四、其次，甲○○主張乙○○假扣押分配剩餘款二百零一萬七千七百四十六元之假扣
    押裁定，其本案已判決乙○○敗訴確定，乙○○因假扣押致甲○○無法領回分配
    剩餘款，乙○○實有故意不法侵害甲○○之權益，亦應賠償甲○○利息之損害。
    乙○○則抗辯其假扣押系爭房屋分配剩餘款，所憑著為本院八十五年全字八號假
    扣押裁定，並未涉及任何故意不法侵權行為云云為辯。經查乙○○持右開和解筆
    錄強制執行甲○○之財產，獲償三百四十一萬一千二百三十三元，剩餘二百零一
    萬七千七百四十六元本應發還乙○○，詎乙○○竟於另案對甲○○請求給付違約
    金事件，於其請求經原法院八十三年度訴字第二八三○號判決敗訴後，仍於上訴
    於本院之程序中向本院聲請假扣押裁定，而經本院以八十五年度全字第八號裁定
    准予假扣押，並於八十五年五月十九日持以假扣押前開拍賣剩餘分配款，嗣兩造
    間上開違約金事件，經最高法院八十六年度台上字第三六五○號判決駁回乙○○
    之請求，而前開假扣押裁定於八十七年三月三十一日為本院八十七年度聲字第二
    六號以情事變更為由裁定撤銷等情，為兩造所不爭之事實。乙○○既明知其假扣
    押上開剩餘案款，將使甲○○未能順利取回運用，而其並無足以令人相信其對甲
    ○○有違約金之債權，是甲○○主張乙○○應對其未能取得款項之利息損害負侵
    權行為賠償責任，於法委無不合，本件乙○○於八十五年五月十九日假扣押甲○
    ○之上開拍賣剩餘款，而假扣押裁定於八十七年三月三十一日經本院撤銷，甲○
    ○於同年四月八日收受撤銷之裁定，而於同年五月十四日始向原法院民事執行處
    聲請返還分配剩餘款（見本院八十七年度聲字第二六號卷第二九頁、原法院八十
    三年度執字第一一○四五號民事執卷(三)），則甲○○主張其自八十五年五月二十
    日迄八十七年四月八日期間，受有未能取得剩餘款利息之損害，於法即無不合，
    但自八十七年四月九日起，其已可向原法院執行處聲請取回分配剩餘款，其不為
    之，所生損害，應自行負擔，是其請求逾此部分之利息損害，為無理由。
五、綜上所述，原審判命乙○○應給付甲○○三百四十一萬一千二百三十三元及法定
    利息，駁回其餘三百零六萬及法定利息之請求，於法應無不合，兩造各就敗訴部
    分，分別提起上訴，均無理由，爰予駁回。至甲○○請求乙○○就二百零一萬七
    千七百四十六元之拍賣剩餘款，賠償其利息損害，其範圍自八十五年五月二十日
    起至八十七年四月八日止，按年息百分之五計付之部分，亦有理由，原審駁回其
    請求，自有未洽，甲○○求為廢棄改判，亦有理由，爰改判如主文所示；至其逾
    上開部分之利息請求，原審予以駁回，理由容有不同，結論尚無不合，仍可維持
    。
六、本判決甲○○勝訴部分，其陳明願供擔保，聲請宣告假執行或免為假執行，經核
    並無不合，爰酌定相當之擔保金額，准許之；至甲○○敗訴部分，其假執行之聲
    請即失所附麗，應予駁回。
七、本件事實已臻明確，兩造其餘攻擊及防禦之方法，於判決結果無何影響，爰不一
    一論述，附此敘明。
據上論結，本件甲○○之上訴為一部有理由，一部無理由，乙○○之上訴為無理由，
依民事訴訟法第四百五十條、第四百四十九條第一、二項、第七十九條但書、第四百
六十三條、第三百九十條第二項，判決如主文。
中      華      民      國    八十九    年    十二    月      二十六    日
                                臺灣高等法院民事第十五庭
                                      審判長法  官  蘇  永  宜
                                            法  官  李  錦  美
                                            法  官  蔡    燉
右正本係照原本作成。
如不服本判決，應於收受送達後二十日內向本院提出上訴書狀，其未表明上訴理由者
，應於提出上訴後二十日內向本院補提理由書狀（均須按他造當事人之人數附繕本）
上訴時應提出委任律師或具有律師資格之人之委任狀；委任有律師資格者，另應附具
律師及格證書及釋明委任人與受任人有民事訴訟法第四百六十六條之一第一項但書或
第二項（詳附註）所定關係之釋明文書影本。
中      華      民      國    八十九    年    十二      月      二十九  日
                                            書記官  于      誠
附註：
民事訴訟法第四百六十六條之一（第一項、第二項）：
對於第二審判決上訴，上訴人應委任律師為訴訟代理人。但上訴人或其法定代理人具
有律師資格者，不在此限。
上訴人之配偶、三親等內之血親、二親等內之姻親，或上訴人為法人、中央或地方機
關時，其所屬專任人員具有律師資格並經法院認為適當者，亦得為第三審訴訟代理人
。


司法院資訊處製作；財團法人民間司法改革基金會備份。
